【裁判字號】    98,訴,1250
【裁判日期】    981124
【裁判案由】    塗銷所有權移轉登記等
【裁判全文】
臺灣桃園地方法院民事判決              98年度訴字第1250號
原      告  台新國際商業銀行股份有限公司
法定代理人  乙○○
訴訟代理人  丙○○
            甲○○
            己○○
被      告  丁○○
            戊○○
                        之1
上列當事人間請求塗銷所有權移轉登記等事件，於民國98年11月
10日言詞辯論終結，本院判決如下：
    主  文
原告之訴駁回。
訴訟費用由原告負擔。
    事實及理由
壹、程序方面：
    本件被告丁○○經合法送達，無正當理由未於言詞辯論期日
    到場，經核無民事訴訟法第386 條各款所列情形，爰依原告
    聲請，由其一造辯論而為判決。
貳、實體方面：
一、原告起訴主張：
    (一)先位之訴：
      1.被告丁○○於民國88年12月，向原告申請卡號00000000
        00000000號之信用卡使用，詎被告丁○○至98年7 月3
        日止，尚餘有新臺幣（下同）582,750 元（含消費本金
        325,62 1元、利息227,822 元、違約金29,307元）未按
        期清償，目前已逾期1223天。
      2.被告丁○○自95年2 月20日起，其在原告之信用卡帳款
        開始逾期，而被告丁○○於95年3 月8 日將其所有之桃
        園縣八德市○○段290 地號土地（權利範圍100000分之
        543 ）及其上之同段354 建號建物（門牌號碼：桃園縣
        八德市○○街173 號7 樓，以下簡稱系爭房地），移轉
        予其配偶之姐即被告戊○○，被告2 人間上開房地移轉
        行為，顯係為逃避原告向被告丁○○追償債務所為之通
        謀虛偽意思表示，依民法第87年條第1 項之規定，被告
        2 人上開法律行為應屬無效。
      3.依民法第113 條之規定，無效法律行為之當事人，於行
        為當時知其無效或可得而知者，應負回復原狀或損害賠
        償之責任。又按債務人怠於行使權利時，債權人因保全
        債權，得以自己之名義，行使其權利，民法第242 條訂
        有明文。被告2 人間就系爭房地之買賣關係及所有權移
        轉行為係通謀虛偽意思，故本件不動產所有權仍屬被告
        丁○○所有，依民法第767 條前段之規定，被告丁○○
        本有權請求被告戊○○塗銷系爭房地所有權之移轉登記
        ，惟被告丁○○怠於行使此項權利，原告有保全債權之
        必要，自得依民法第242 條之規定，以債權人之地位，
        代位被告丁○○行使此項權利。
      4.並聲明：
        (1)確認被告2人就系爭房地之買賣契約關係不存在。
        (2)被告戊○○應就系爭房地於95年3 月8 日以買賣為原
          因所為之所有權登記予以塗銷，回復為被告丁○○名
          義。
    (二)備位之訴：
      1.縱前述先位聲明不成立，則按民法第244 條第2 項之規
        定，債權人得聲請法院撤銷之，請鈞院命被告提出合理
        買賣價金、買賣資金來源、買賣價金流向明細等證明被
        告2 人間之買賣事實外，被告丁○○於負債期間，曾求
        助於家人，被告戊○○對被告丁○○之財務狀況應無不
        知情之道理，而被告現仍居住於該系爭房地，而移轉時
        點又為丁○○債務逾期履行困難之後，其移轉之意圖乃
        為脫產以避免遭債權人強制執行至為明顯，故難謂被告
        2 人無脫產之惡意。
      2.蓋債務人所有之財產除對於特定債權人設有擔保物權外
        ，應為一切債務之總擔保，倘債務人財產已不足清償一
        切債務時，而竟將財產惡意脫產他人，且非用以清償具
        有優先受償權之債務，對於普通債權人甚不公平，即難
        謂無詐害行為（最高法院78年度台上字第1583號判決意
        旨參照），今被告丁○○將其所有之系爭房地以買賣之
        名移轉登記為其配偶的姊姊即被告戊○○所有，顯為有
        害及債權之行為。
      3.另，即使被告戊○○主張非惡意，其移轉系爭不動產，
        實係被告等以買賣之名義而達成贈與之目的之行為，依
        民法第87條第2 項之規定，應認定為贈與之行為。被告
        間之贈與行為，其目的係為妨害債權之行使而有害於原
        告之債權，依民法第244 條第1 項之規定，得撤銷之，
        並依同條第4 項聲請被告回復原狀為塗銷登記之行為。
      4.且依民法第87條第1 項之通謀虛偽意思表示，與同法第
        244 條第2 項之受益人明知有損害於債權人之權利者，
        該主觀要件之舉證須參酌客觀事實以為認定。實務上乃
        針對該買賣雙方所約定之價金是否顯不相當、債務人是
        否確實收受買賣價金（即資金流程）、買受人是否知悉
        債務人對金融機構負有債務且逾期未清償、土地登記謄
        本上所載之負擔之義務人（如：抵押權人）為誰、系爭
        買賣關係成立時點與債務人發生逾期不清償漬務在時間
        點上有無緊密相臨、債務人逾期不清償債務之時間長度
        等相關事實，以作為認定買賣雙方係通謀虛偽意思表示
        ，或買受人係明知該買賣行為有損害於金融機構之譏據
        及依據。
      5.綜上，被告之所有權移轉行為顯係有害原告之債權，爰
        依法提起本件訴訟，並聲明：
        (1)被告間就系爭房地之所有權買賣行為及移轉所有權之
          物權行為均應予撤銷。
        (2)被告戊○○就系爭房地之所有權移轉登記應予塗銷，
          並回復登記為被告丁○○所有。
二、被告丁○○未於言詞辯論期日到場，亦未提出書狀作何聲明
    或陳述。被告戊○○則辯稱：系爭房地原係其弟徐富國即被
    告丁○○之夫所有，當時徐富國欲購買系爭房地時，伊有借
    予徐富國100 餘萬元，徐富國將系爭房地設定抵押後，因無
    法清償債務，抵押權人新昌資產管理股份有限公司欲將系爭
    房地拍賣取償，伊認為拍賣未能取得好價金，且伊有此部分
    之資金，遂與徐富國、被告丁○○議定，由伊代徐富國清償
    此部分債務以為系爭房地之價金後，由被告丁○○將系爭房
    地移轉過戶予伊，伊與被告丁○○確實有就系爭房地成立買
    賣契約，是原告之請求為無理由，並聲明：原告之訴駁回。
三、本院之判斷：
    (一)經查：
      1.系爭房地原為訴外人徐富國所有，於90年7 月10日以夫
        妻贈與為原因，移轉所有權登記予被告丁○○，復於95
        年3 月8 日以買賣為登記原因（原因發生日期：95年3
        月1 日），移轉所有權登記予被告戊○○等情，有原告
        提出系爭房地之土地及建物登記謄本、異動索引卡各1
        份、被告戊○○提出之規費收據、契稅繳款書、房屋稅
        繳款書、土地增值稅繳款書、所有權移轉契約書各1 份
        為證（見本院98年度桃簡字第817 號民事卷第11頁至第
        14頁、本院卷第39頁至第47頁），兩造對此亦不爭執，
        是此部分之事實堪以認定。
      2.被告丁○○於88年12月，向原告申請卡號000000000000
        0000號之信用卡使用，自95年2 月20日起，即有繳款逾
        期之情形，並至98年7 月3 日止，被告丁○○尚有582,
        750 元（含消費本金325,62 1元、利息227,822 元、違
        約金29,307元）未按期清償，目前已逾期1223天之事實
        ，亦有原告提出信用卡申請書、帳務值查詢表各1 紙為
        證（見本院上開民事卷第9 頁至第10頁），被告對此亦
        不爭執，是此部分之事實亦堪認定。
    (二)先位之訴部分：
      1.按當事人主張有利於己之事實者，就其事實有舉證之責
        任，民事訴訟法第277 條前段定有明文；又按第三人主
        張表意人與相對人通謀而為虛偽意思表示者，該第三人
        應負舉證之責，最高法院48年台上字第29號判例意旨可
        資參照；復按民法第87條之通謀虛偽表示，指表意人與
        相對人相互明知為非真意之表示而言，最高法院51年台
        上字第215 號判例意旨亦可參照。原告主張被告2 人間
        系爭房地間之買賣行為及所有權移轉登記之物權行為，
        係為脫免原告等債權人之追償所為之通謀虛偽意思表示
        ，此為被告戊○○否認在卷，揆諸上開說明，原告就此
        部分有利於己之事實，應負舉證責任。
      2.原告主張被告丁○○於95年2 月20日逾期繳款後，隨即
        於95年3 月8 日以買賣為由，將系爭房地之所有權移轉
        登記予被告戊○○，顯見被告2 人就系爭房地之買賣行
        為及所有權移轉登記之物權行為，乃係出於通謀虛偽意
        思表示，依民法第87條第1 項之規定，應屬無效云云，
        此據被告戊○○否認，並以前揭情詞置辯。再查：
        (1)訴外人徐富國於84年12月27日，向訴外人華僑商業銀
          行借款198 萬元，並以系爭房地、同段291 地號土地
          （權利範圍100000分之543 ）設定第一順位抵押權予
          華僑銀行（嗣後於91年12月27日訂立增補借據，除變
          更借款期限及利率外，並增以被告丁○○為連帶保證
          人）；嗣訴外人新昌資產管理股份有限公司於94年9
          月1 日，受讓華僑銀行將其對徐富國之債權、第一順
          位抵押權，而上開債務於95年2 月7 日清償完畢，並
          經新昌公司塗銷上開房地之抵押權設定一情，有被告
          戊○○提出之借據、增補借據、約定書、他項權利證
          明書、抵押權設定契約書、他項權利變更契約書、債
          務清償協議書、新昌資產管理股份有限公司95年2 月
          27日函、清償證明書、塗銷抵押權證明書為證，且為
          原告所不爭執，是此部分之事實亦堪認定。
        (2)被告戊○○辯稱：其於95年間，代徐富國清償上開債
          務，而被告丁○○遂將系爭房地移轉登記予伊，是渠
          等間已就系爭房地確實成立買賣契約等語。觀諸被告
          戊○○提出之清償證明書，開立日期為95年2 月27日
          ，而依上開所有權移轉契約所示，被告2 人就系爭房
          地之所有權移轉契約，係於同年3 月1 日訂立，買賣
          價金約定為80萬元，與被告戊○○辯稱其代徐富國清
          償之債務1,063,837 元相近，應認被告戊○○辯稱：
          其與被告丁○○確係就系爭房地成立買賣契約，並以
          代徐富國清償上開債務為價金之給付金情，洵屬有據
          。
        (3)從而，被告2 人間就系爭房地確係成立買賣契約，而
          被告丁○○將系爭房地移轉所有權予被告戊○○，自
          非通謀虛偽意思表示之法律行為。原告以被告2 人就
          系爭房地移轉所有權之時間，與被告丁○○對原告信
          用卡債務之繳款異常之時間點相近為由，即認被告2
          人間就系爭房地之買賣行為及所有權移轉登記之物權
          行為，乃係出於通謀虛偽意思表示，尚嫌空泛，此外
          ，原告就此部分之事實，未能再舉證以實其說，是原
          告先位聲明請求確認被告2 人就系爭房地之買賣契約
          關係不存在，並請求被告戊○○應就系爭房地於95年
          3 月8 日以買賣為原因所為之所有權登記予以塗銷，
          回復為被告丁○○名義，即屬無據，應予駁回。
    (三)備位之訴部分：
      1.原告主張依民法第87條第2 項之規定，被告2 人就系爭
        房地之所有權移轉行為，實係贈與行為，原告自得依民
        法第244 條第1 項之規定，請求撤銷上開行為並依同法
        第4 項之規定，請求被告回復原狀為塗銷登記之行為云
        云。惟查，被告2 人就系爭房地之所有權移轉行為，乃
        係基於被告2 人間之買賣契約，業如前述，自無依民法
        第87條第2 項之規定，此係隱藏贈與之法律行為，從而
        ，原告依據同法第244 條第1 項之規定，請求撤銷被告
        2 人就系爭房地之買賣行為及移轉所有權之物權行為，
        即無理由。
      2.原告復主張被告2 人就系爭房地所為之買賣行為，係有
        損於債權人即原告之權利，被告戊○○亦知此情事，是
        原告得依民法第244 條第2 項之規定，請求撤銷被告2
        人就系爭房地之買賣行為及移轉所有權之物權行為云云
        ；被告戊○○否認上情，以其不知道被告丁○○尚欠有
        原告或其他銀行之債務等語，資為置辯。按債務人所為
        之有償行為，於行為時明知有損害於債權人之權利者，
        以受益人於受益時亦知其情事者為限，債權人得聲請法
        院撤銷之，民法第244 條第2 項定有明文；又按債權人
        依民法第244 條規定，撤銷債務人所為之有償行為者，
        須具備下列之條件：(一)為債務人所為之法律行為；(二)其
        法律行為有害於債權人；(三)其法律行為係以財產權為目
        的；(四)債務人於行為時，明知其行為有害於債權人，受
        益人於受益時，亦明知其事情，最高法院42年台上字第
        323 號判例意旨可資參照。末查，被告2 人就系爭房地
        所為之買賣行為及所有權移轉登記之物權行為，乃係有
        償行為，被告丁○○將系爭房地移轉予被告戊○○後，
        除所得收入外，僅有投資浩瀚數位股份有限公司、英華
        達股份有限公司之資產（財產總額110 元）一情，有卷
        附被告丁○○之財產所得調件明細表可稽（見本院卷第
        27頁至第32頁），是被告丁○○就系爭房地之買賣、所
        有權移轉登記之有償行為，已有害原告對其信用卡債權
        之追償。然原告倘欲依上開規定撤銷被告2 人間之有償
        行為者，需以被告戊○○亦知悉渠等間之有償行為，亦
        屬有害於原告債權者，始得依上開規定撤銷之。而被告
        戊○○否認其與被告丁○○成立上開買賣契約、所有權
        移轉登記時，知悉被告丁○○此舉有損原告之債權，則
        原告應就此部分之事實負舉證責任。原告雖主張被告丁
        ○○於負債期間曾求助於家人，故被告戊○○對被告丁
        ○○之債務狀況應無不知之理云云，惟原告就此部分之
        事實亦未舉證以實其說，難認被告戊○○於上開有償行
        為時，知悉此行為有害於原告。故原告依民法第244 條
        第2 項之規定，請求撤銷被告2 人就系爭房地之買賣行
        為及移轉所有權之物權行為，則屬無據。
      3.從而，原告備位聲明依民法第244 條第1 項、第2 項之
        規定，請求撤銷被告間就系爭房地之所有權買賣行為及
        移轉所有權之物權行為，並依同條第4 項之規定，請求
        被告戊○○就系爭房地之所有權移轉登記應予塗銷，並
        回復登記為被告丁○○所有，為無理由，應予駁回。
四、本件事證已臻明確，兩造其餘主張及舉證，經核與判決基礎
    不生影響，爰不另一一論述，附此敘明。
據上論結，本件原告之訴為無理由，依民事訴訟法第385 條第1
項前段、第78條，判決如主文。
中    華    民    國    98    年    11    月    24    日
                  民事第三庭    法  官  陳心婷
以上正本係照原本作成
如對本判決上訴，須於判決送達後20日內向本院提出上訴狀
中    華    民    國    98    年    11    月    24    日
                                書記官  林君燕


司法院資訊處製作；財團法人民間司法改革基金會備份。
